【裁判字號】    97,消債抗,23
【裁判日期】    971226
【裁判案由】    抗告事件
【裁判全文】
臺灣彰化地方法院民事裁定            97年度消債抗字第23號
抗  告  人  甲○○
                        關懷協會（鄭端平）
上列抗告人因消費者債務清理事件聲請更生程序事件，對於中華
民國97年11月21日本院97年度消債更字第261 號裁定提起抗告，
本院裁定如下：
    主  文
抗告駁回。
抗告程序費用新臺幣壹仟元由抗告人負擔。
    理  由
一、按債務人與金融機構協商成立者，不得聲請更生或清算。但
    因不可歸責於己之事由，致履行顯有重大困難者，不在此限
    。本條例施行前，債務人依金融主管機關協調成立之中華民
    國銀行公會會員辦理消費金融案件無擔保債務協商機制與金
    融機構成立之協商，準用前項之規定。聲請更生或清算不合
    程式或不備其他要件者，法院應以裁定駁回之，但其情形可
    以補正者，法院應定期間先命補正，消費者債務清理條例第
    151 條第5 項、第6 項、第8 條分別定有明文。次按債務清
    償方案成立後，應由債務人按其條件履行，如於其後發生情
    事變更，在清償期間內之收入或收益不如預期，致該方案履
    行困難甚或履行不能，而有不可歸責於己之事由，始能聲請
    更生或清算，此觀同條例第151 條第5 項規定自明。此規定
    立法意旨乃在避免債務人任意毀諾已成立協商，濫用更生或
    清算之裁判上債務清理程序。蓋以債務清償方案係經當事人
    行使程序選擇權所為之債務清理契約，債務人應受已成立協
    議所拘束。債務人既已與金融機構協商成立，如認該協商方
    案履行有其他不適當情形，仍應再循協商途徑謀求解決。
二、抗告意旨略以：抗告人任職好樂迪股份有限公司（下稱好樂
    迪公司），每月收入呈逐月遞減之勢，又因公司政策已取消
    外派事務並將抗告人調回早班工作，每月津貼至少減少新臺
    幣（下同）5,500 元，此觀諸好樂迪公司函覆原審查詢抗告
    人薪資收入之資料確有逐月遞減之情形甚明，顯見抗告人收
    入已不如預期，客觀事實已有變動，難謂無不可歸責於己之
    事由致履行顯有重大困難，原審遽駁回抗告人更生之聲請，
    自有不當，爰提起抗告，請求廢棄原裁定等語。
三、按衡諸債之關係，係以當事人間之信賴關係為基礎，實為社
    會經濟組織之重要支柱，故當事人以法律行為追求個人利益
    之際，亦應顧及相對人之利益，並考量債權債務在社會上之
    作用，本於誠信原則，行使債權及履行債務。對於已與金融
    機構協商成立，或於消費者債務清理條例施行前，已依金融
    主管機關協調成立之中華民國銀行公會會員辦理消費金融案
    件無擔保債務協商機制與金融機構成立協商之債務人，若非
    因不可歸責於己之事由，致履行顯有重大困難，僅係為圖謀
    減免債務，而不為債務之履行，自有違債權契約為誠信契約
    之本旨；若輕率為之，實有道德危險之虞。經查：
  (一)抗告人於本件更生聲請前，已於民國95年7 月4 日依金融主
    管機關協調成立之中華民國銀行公會會員辦理消費金融案件
    無擔保債務協商機制與台北富邦商業銀行股份有限公司（下
    稱富邦銀行）等金融機構成立協商，自95年7 月起，分100
    期，每月10日支付16,074元清償各債權銀行等情，有富邦銀
    行97年8 月陳報狀所附之協議書在卷可稽。
  (二)原審經審酌抗告人提出之財產及收入、支出狀況說明書等資
    料，認抗告人每月生活支出膳食、交通等費用合計應為19,1
    57元（除抗告人主張對父親及弟弟之扶養費13,000元，因抗
    告人之母亦有扶養能力及扶養義務，經比例分擔而減為6,50
    0 元外，均以抗告人之主張為計算依據），而抗告人97年1
    月至9 月之平均月收入為36,476元，扣除上開每月開支後，
    仍剩餘17,319元，並無不能支付上揭協商款項之情形，經核
    與卷內資料相符，應無違誤。
  (三)抗告人雖復以上詞提出抗告，惟抗告人於95年5 月24日成立
    協商後，最後一次繳款日為97年3 月10日，係自97年4 月10
    日起未再依上開協商繳款，並經富邦銀行於97年5 月25日確
    認毀諾等情，有富邦銀行97年8 月陳報狀及該狀所附之協議
    書、債務協商案件維護及繳款資料維護電腦查詢畫面列印資
    料附卷可憑；而抗告人從95年12月迄97年9 月之月薪雖非全
    然一致，但96年度含年終獎金、中秋及端午禮金之平均月收
    入約為41,060元，97年1 月至9 月不含年終獎金之平均月收
    入則約為36,476元，若加上年終獎金37,420元，則每月平均
    收入約為39,594元；且96年9 月迄97年5 月間，除月薪分別
    為41,108、39,608、40,641、38,978、35,391、34,141、40
    ,792 、39,623 、39,882元外，並有年終獎金37,420元之收
    入，有好樂迪公司97年10月7 日函送之抗告人在職證明及96
    、97年度員工稅務薪資給付統計表附卷可稽。可知，抗告人
    之收入於此二年內不但並無明顯減少之情形，抗告人於毀諾
    前9 個月之平均月薪亦達38,907元，縱扣掉上開開支，仍有
    19,750元，抗告人顯無不能履行上開協商款繳付義務之情形
    ，且抗告人於97年初另並領有年終獎金37,420元可供支配應
    用，當更無無力繳納協商款之情事；況原審認定抗告人每月
    支出為19,157元，已屬從寬認定，蓋抗告人雖主張扶養父親
    及弟弟部分，但因其父親及弟弟二人每月可各領取殘障給付
    3,000 元及4,000 元，其父親在臺東縣並有兩筆土地（建地
    約69坪、田地約200 坪），有其等之存摺往來明細及全國財
    產稅總歸戶財產查詢清單在卷可憑，而抗告人之母親尚未50
    歲，每月有26,000元之收入並負有扶養義務，則抗告人縱有
    扶養義務且須分擔扶養費用，以其法定扶養義務順序，顯非
    不可再減少其負擔之扶養金額，易言之，抗告人履行上開協
    商條件之實際能力，應較原審之認定為佳。是抗告人主張其
    於97年3 月10日繳款後，係因薪水收入明顯遞減，致無力負
    擔上開協商金額，始自97年4 月10日起不再繳款而毀諾，其
    毀諾實具不可歸責於己之事由等語，難認有據；再參諸抗告
    人履行上開協商條件21期後，係在收入無明顯改變之情形下
    ，即於消費者債務清理條例施行當月未依協商條件繳款等情
    ，益徵抗告人上開係因不可歸責於己之事由而毀諾之主張，
    委不足採。此外，抗告人又未提出其他因不可歸責於己之事
    由，致履行上開協議內容顯有重大困難之證據，則依消費者
    債務清理條例第151 條第5 項、第6 項之規定，抗告人聲請
    本件更生，自為法所不許。
  (四)至抗告人97年8 、9 月月薪為33,820、30,477元，雖有較97
    年1 至7 月薪水有減少現象，然抗告人於96年5 、6 月亦曾
    連續二個月薪水降為31,891、31,956元，之後又逐月升為37
    ,956 、37,673 、41,108元之情形，有上開好樂迪公司96、
    97年度員工稅務薪資給付統計表在卷可考，是實難僅憑此二
    個月薪水變動，遽認抗告人之收入已明顯下降；且此係於抗
    告人未依上開債務協商繳款後5 個月始發生之事實，亦無從
    以之為抗告人自97年4 月10日起即未依協商繳款之事由；況
    抗告人就上開債務協商非因不可歸責於己之事由致履行顯有
    重大困難而毀諾，依法不得聲請本件更生既如上述，則不論
    抗告人於毀諾後是否因收入變化致履行債務發生困難，應只
    能再向債權金融機構提出重新協商之申請，尚不得逕行向法
    院聲請更生，附此敘明。
四、綜上，抗告人於毀諾當時就上開協商條件顯有足夠之履行能
    力，而無因不可歸責於己之事由，致履行顯有重大困難可言
    ，其恣意不履行協商條件而毀諾，再提出本件更生之聲請，
    核與首揭法條規定及說明不合。從而，原裁定駁回抗告人更
    生之聲請，並無違誤。抗告意旨猶執前詞，指摘原裁定不當
    ，求予廢棄發回，為無理由，應予駁回。
五、據上論結，本件抗告為無理由，依消費者債務清理條例第11
    條第2 項、第15條，民事訴訟法第495 條之1 第1 項、第
    449 條第1 項、第95條、第78條，裁定如主文。
中    華    民    國    97    年    12    月    26    日
                民事第二庭    審判長法  官  康弼周
                                    法  官  張德寬
                                    法  官  吳永梁
以上正本係照原本作成。
本裁定不得再抗告。
中    華    民    國    97    年    12    月    29    日
                                    書記官  陳美敏


司法院資訊處製作；財團法人民間司法改革基金會備份。
